臺灣高等法院高雄分院刑事判決　　　　 94年度上易字第105號
上　訴　人　臺灣高雄地方法院檢察署檢察官
被　　　告　乙○○
選任辯護人　顏福松律師
上列上訴人因被告誣告案件，不服臺灣高雄地方法院93年度簡上
字第665 號中華民國93年12月29日第一審判決（聲請簡易判決處
刑案號：臺灣高雄地方法院檢察署93年度偵字第7785號），提起
上訴，本院判決如下：
    主  文
上訴駁回。
    理  由
一、本件聲請簡易判決處刑意旨略以：被告乙○○明知發票人余
    莉莉於民國92年9 月間簽發支付互助會款之萬泰銀行松江分
    行面額新台幣（下同）93萬5 千元之支票1 紙（支票號碼Ａ
    Ｑ0000000 號，票載發票日92年12月15日，以下簡稱系爭支
    票），業於92年9 月中旬左右，交予其友林山崙代為週轉現
    金，並未遺失，惟因林山崙以雙方有債權債務關係為由，未
    將經其背書而輾轉透過徐太屏、謝慶德向甲○○調得之現款
    交付被告，被告竟於92年12月12日以書面向臺灣台北票據交
    換所申報掛失止付，及向台北市政府警察局、台北縣警察局
    誣稱前開支票於92年9 月15日在高雄遺失，未指定犯人涉有
    侵占遺失物罪嫌，報請協助偵查。嗣因甲○○於該支票屆期
    持向中華銀行大順分行提示付款而遭退票，始查知上情等語
    ，因認被告涉犯刑法第171 條第1 項之未指定犯人誣告罪嫌
    。
二、按犯罪事實應依證據認定之，無證據不得認定犯罪事實；又
    不能證明被告犯罪者，應諭知無罪之判決；刑事訴訟法第15
    4 條第2 項、第301 條第1 項分別定有明文。所謂證據，須
    適於為被告犯罪事實之證明者，始得採為斷罪資料，如未能
    發現相當證據，或證據不足以證明，自不能以推測或擬制之
    方法，以為裁判基礎（最高法院53年台上字第2750號、40年
    台上字第86號判例參照）。
三、公訴人認被告涉有前揭犯行，係以前開事實業據告訴人甲○
    ○及證人徐太屏、謝慶德結證明確，並有臺灣台北票據交換
    所退票理由單、支票影本、遺失票據申報書、票據提示人資
    料查報表在卷可稽。又證人林山崙在偵查中雖經傳拘未到，
    惟其在警詢時稱：乙○○簽6 紙本票向伊借款100 萬元，故
    將本件支票交伊支付欠款，伊不知乙○○將支票掛失止付，
    也不清楚她為何要將支票掛失等情綦詳，復提出被告簽發之
    本票影本6 紙為據，則不論被告與證人林山崙間有何債權債
    務糾紛，然依證人林山崙警詢之證詞，復衡諸本件支票既經
    林山崙背書轉讓，實無向被告誆稱支票遺失之必要，且若支
    票遺失，亦應由林山崙申報掛失止付，被告豈有在92年9 月
    15日支票遺失後近3 個月，方親自掛失止付，是被告所辯純
    係事後卸責之詞，不足採信。
四、訊據被告堅決否認有何公訴人所指犯行，辯稱：伊確有於92
    年9 月中旬持系爭支票請求林山崙代為調現，然林山崙收受
    該支票後先以各種理由搪塞無法調現，嗣經被告要求返還時
    ，林山崙即宣稱該支票已遺失，被告不得已才以書面向台灣
    台北票據交換所申報掛失止付，並向警局申報遺失，是被告
    係依林山崙告知遺失而掛失止付，並無謊報遺失之行為等語
五、證據能力部分：
  (一)林山崙於警訊之陳述是否有證據能力？
    按「被告以外之人於審判外之言詞或書面陳述，除法律有規
    定者外，不得作為證據。」、「被告以外之人於審判中有下
    列情形之一，其於檢察事務官、司法警察官或司法警察調查
    中所為之陳述，經證明具有可信之特別情況，且為證明犯罪
    事實之存否所必要者，得為證據：一死亡者。二身心障礙致
    記憶喪失或無法陳述者。三滯留國外或所在不明而無法傳喚
    或傳喚不到者。四到庭後無正當理由拒絕陳述者。」刑事訴
    訟法第159 條第1 項、第159 條之3 分別定有明文。經查林
    山崙除於司法警察調查時到場應訊外，經檢察官傳喚及拘提
    均未獲，於原審及本院審理時亦無法傳喚到庭，林山崙於司
    法警察調查中所為之陳述，雖有刑事訴訟法第159 條之3第3
    款所定之情事；然查(1)被告為何將系爭支票交給林山崙，被
    告與林山崙2 人之說法不一，若被告之辯詞屬實，林山崙有
    可能構成侵占罪嫌，若林山崙之證詞實在，則被告將系爭支
    票掛失止付，有可能構成誣告罪嫌，從而被告與林山崙間之
    利害關係是相衝突的，則林山崙在此情況下所為之陳述，是
    否具有可信之特別情況，已非無疑？(2)林山崙於警詢中陳稱
    ：系爭支票乙○○大約是於92年9 月中旬交給我的，因為乙
    ○○陸續自92年9 月16日開始跟我借款100 萬元，約定還款
    日期到了，但她都沒有還我，所以在92年9 月中旬時將這張
    支票給我，以做為支付我的欠款等語，然查林山崙於警詢時
    提出之本票發票日期自92年9 月16日起至92年10月6 日止（
    其中一紙無發票日），而本票上記載之到期日則自92年9 月
    26日起至92年10月15日止，此有本票6 紙附卷可稽，足證上
    開本票係被告於92年9 月中旬起開始簽發，而其本票到期日
    則在92年9 月下旬以後，衡情被告不可能在92年9 月中旬就
    將系爭支票交給林山崙供「日後借款」之用，足證林山崙所
    言與事實不符，是其於警詢中所為之陳述並無可信之特別情
    況。揆諸前開規定，應認林山崙於警詢之陳述不得作為證據
    。
  (二)證人徐太屏、謝慶德、甲○○、余莉莉向檢察官所為之陳述
    ，是否有證據能力？
    按被告以外之人於偵查中向檢察官所為之陳述，除顯有不可
    信之情況者外，得為證據。刑事訴訟法第159 條之1 第2 項
    定有明文。本件證人徐太屏、謝慶德、甲○○、余莉莉前開
    陳述，並無顯不可信之情況，自得為證據。
六、經查：
  (一)檢察官上訴意旨雖認：被告將系爭支票交付給林山崙之緣由
    究係為何，與被告是否成立誣告罪無涉等語；然被告主觀上
    是否有誣告之故意，須由客觀情事來審酌，而本件系爭支票
    為何交付予林山崙，與被告是否有誣告之犯意有密切關聯性
    ，本院自仍應就此部分詳加推究，以明被告是否有誣告之故
    意。查系爭支票林山崙之後手即證人徐太屏於檢察官偵訊時
    具結證稱：本件支票有紛爭後，曾詢問林山崙，林山崙稱是
    會計師乙○○調現用的等語（見93偵7785號卷第27頁）；證
    人謝慶德於檢察官偵訊時亦具結證稱：林山崙說是自會計師
    那裡來的，我後來才知道他所說的會計師是指乙○○等語（
    見93偵7785號卷第27頁），堪認林山崙確係為被告調現始持
    系爭支票向證人徐太屏借款。
  (二)林山崙持系爭支票向證人徐太屏調現後，徐太屏復持以向謝
    慶德調現，謝慶德再持向甲○○借款，且徐太屏於輾轉取得
    款項後，已將借來之現金交付林山崙等情，業據證人徐太屏
    、謝慶德、甲○○於檢察官偵訊時證述綦詳（見93偵7785號
    卷第26至27頁）。茲有疑義者，為林山崙於取得款項後有無
    將調現所得之財物交付被告？此據被告陳稱並未收到林山崙
    交付之調現款，而證人甲○○、謝慶德、徐太屏前於檢察官
    偵查中亦僅證述有將93萬5 千元交予林山崙等語，從而林山
    崙究竟有無將該款項交付被告並無證據可供認定；惟參以證
    人徐太屏、謝慶德於檢察官前均證稱：林山崙之前就有拿會
    計師（即被告）之支票調現過等語（見93偵7785號卷第26、
    27 頁）， 可知本件並非被告第一次委由林山崙向徐太屏、
    謝慶德以支票調現，前已有多次以支票調現，且均未發生本
    件調現後支票掛失之情事，又本件發生後，林山崙至今均避
    不出面，行方不明，屢經檢察官、法院傳喚均不到庭，若其
    確有將款項交付給被告，為何不敢到庭作證，以釐清真相？
    本院認以被告辯稱：林山崙並未將調現款交付等語較為可採
    。
  (三)本案係被告請求林山崙代為調現系爭支票而交付，衡之社會
    常情，被告自然關心該支票調現之情況，而被告既未收到林
    山崙之調現款，自會一再追問支票調現之情形，林山崙倘有
    不法意圖，其向被告假稱支票遺失，並未逾越一般人所得想
    見之程度，況證人蕭靜雪（林山崙為其妹婿）亦於原審審理
    時到庭證稱：林山崙確曾提及系爭支票遺失之情（見原審卷
    第53頁），參以被告係因余莉莉支付會款始收受系爭支票，
    此業據證人余莉莉於檢察官偵訊時證述明確（見93偵7785號
    卷第56頁），被告就系爭支票所載面額款項原有受領權，既
    未受林山崙告知已向他人調得現金，又聽聞林山崙謂支票收
    受後就不知道放在何處，衡情被告因此認系爭支票已遺失，
    而以交付林山崙之時間、地點向相關機構申請掛失止付，並
    以遺失為由請求警察機關查辦，尚難認被告有不指定犯人誣
    告之故意，自不得以被告查證未盡完全而認其有犯罪之故意
  (四)綜合以上各點，被告辯解堪以採信，此外復查無其他積極證
    據足資證明被告有何誣告犯行，揆諸前開說明，自應為無罪
    之諭知。
七、原審因而以不能證明被告犯誣告罪，而為被告無罪之諭知，
    核無違誤；檢察官上訴意旨猶執前詞，指摘原判決不當，為
    無理由，應予駁回。
八、辯護人於準備程序中雖聲請傳喚林山崙到庭作證，然於審理
    庭中並未因林山崙未到庭而請求本院再行傳喚；且林山崙經
    檢察官、原審及本院數度向其
    於偵查中亦曾核發拘票交由司法警察執行，均因林山崙未居
    可稽，足證林山崙已去向不明，本院無從傳拘到庭，附此敘
    明。
據上論斷，應依刑事訴訟法第368 條，判決如主文。
本案經檢察官郭振昌到庭執行職務。
中　　華　　民　　國　　94　　年　　4 　　月　　29　　日
                  刑事第八庭    審判長法  官  惠光霞
                                      法  官  洪慶鐘
                                      法  官  李淑惠
以上正本證明與原本無異。
不得上訴。
中　　華　　民　　國　　94　　年　　4 　　月　　29　　日
　　　　　　　　　　　　　　　　　　　書記官  邱麗莉
